臺灣高等法院臺中分院刑事判決　　　　　　　　　　九十三年度上訴字第九○七號
　　上　訴　人　臺灣台中地方法院檢察署檢察官
　　被　　　告　乙○○
右上訴人因被告誣告案件，不服臺灣台中地方法院九十三年度訴字第一九二號中華民
國九十三年四月二十三日第一審判決（起訴案號：臺灣台中地方法院檢察署九十二年
度偵字第三二五四號），提起上訴，本院判決如左：
      主  文
上訴駁回。
      理  由
一、公訴意旨略以：被告乙○○明知王美玲、張哲豪及張雯婷三人未於民國九十一年
    七月三十日下午六時三十分許，在臺中縣后里鄉○○路二十五號其工作場所前，
    共同將其強押上王美玲所有，由張哲豪所駕駛車牌號碼Ｂ七─五三一九號自用小
    客車，竟基於使王美玲、張哲豪及張雯婷受刑事處分之誣告犯意，於九十二年（
    起訴書誤載為九十一年）一月十七日，在臺中縣警察局大甲分局義里派出所，向
    警員吳志勇申告於前揭時、地遭王美玲、張哲豪及張雯婷強押上車，而誣告王美
    玲三人涉嫌妨害自由等情。因認被告涉有刑法第一百六十九條第一項之誣告罪嫌
    云云。
二、檢察官上訴意旨略以：(1)依證人許進榮於偵查及原審之證述，張雯婷至多僅有拉
    扯被告之舉動，且被告並非遭人強押上車，而係自願上車。(2)被告於原審審理時
    亦供稱：僅有張雯婷拉伊上車，被告申告張哲豪及王美玲強押伊上車，顯係出於
    虛構等語。
三、按犯罪事實應依證據認定之，無證據不得認定犯罪事實；不能證明被告犯罪者，
    應諭知無罪之判決，刑事訴訟法第一百五十四條第二項、第三百零一條第一項分
    別定有明文。又告訴人之告訴或自訴人之自訴，係以使被告受刑事訴追為目的，
    是其陳述是否與事實相符，仍應調查其他證據以資審認；認定不利於被告之事實
    ，須依積極證據，苟積極證據不足為不利於被告事實之認定時，即應為有利於被
    告之認定，更不必有何有利之證據，最高法院五十二年台上字第一三○○號、三
    十年上字第八一六號分別著有判例可資參照。又按刑法第一百六十九條第一項之
    誣告罪，以意圖使他人受刑事或懲戒處分，向該管公務員誣告為構成要件，故該
    項犯罪不特須指出其具體事實足以使人受刑事或懲戒處分，且須明知其為虛偽，
    具有故意構陷之情形始能成立，如對於事實有所誤認，即缺乏此種意思條件，自
    難令負誣告責任；誣告罪之成立，以告訴人或自訴人所訴被訴人之事實必須完全
    出於虛構為要件，若有出於誤會或懷疑有此事實而為申告，以致不能證明其所訴
    之事實為真實，縱被訴人不負刑責，而告訴人或自訴人本缺乏誣告故意，亦難成
    立誣告罪名，此有最高法院二十二年上字第三三六八號、四十四年台上字第八九
    二號判例意旨可資參照。是由首揭判例意旨，可知告訴人或自訴人所訴事實，不
    能證明係屬實，而經檢察官或法院對於被訴人為不起訴處分或無罪判決確定者，
    並不當然構成誣告罪，仍須調查告訴人或自訴人所申告之事實是否完全出於捏造
    ，或其是否出於誤會或懷疑而為申告，以此判斷告訴人或自訴人主觀上是否確有
    誣告之故意，若其係以為有此嫌疑或事出有因，僅對事實誇大其詞，或所告尚非
    全然無因，只以缺乏積極證明，致被誣告之人不受刑事之訴追，或因誤解法律，
    認定他人之行為構成犯罪，而據實申告者，均不得遽指為誣告。
四、訊據被告乙○○固坦承伊曾於上開時、地申告王美玲、張哲豪及張雯婷等人涉嫌
    妨害自由，而王美玲等人涉嫌妨害自由部分，業經檢察官為不起訴處分確定在案
    等情不諱；惟仍堅詞否認有何誣告王美玲、張哲豪及張雯婷等人之犯行，辯稱：
    案發當日王美玲偕其子女張哲豪、張雯婷駕車前來伊工作場所，誣指伊與其配偶
    張政義有染，發生爭執，王美玲先打伊一巴掌，伊回手，張雯婷見狀即動手打伊
    ，老闆許進榮出來制止，王美玲等人即強令伊上車，表示要去對質，伊等先後前
    往王女公婆及姑姑處。陳進榮見狀即主動報警，伊係於許進榮報警後，經警局通
    知前往製作筆錄等語。本院查：
  (一)九十一年七月三十日下午六時三十分許，王美玲因懷疑被告與其配偶張政義有染
    ，偕同其子女張哲豪、張雯婷駕車前往被告工作場所，質問被告何以與張政義在
    其姑姑家同居，因而與被告發生爭執、拉扯、鬥毆，分別致被告受有右前臂擦傷
    ，王美玲受有左上臂紅腫及皮下瘀血等傷害。嗣被告進入張哲豪所駕駛小客車，
    前往王美玲公婆及姑姑處等情，業據被害人王美玲、張哲豪、張雯婷分別於警訊
    及偵查時供明在卷，並有診斷証明書二紙附卷可查。
  (二)被告嗣指陳伊曾遭王美玲、張哲豪及張雯婷強押上車，王美玲等人涉有妨害自由
    罪嫌部分，經檢察官以九十二年度偵字三二五四號處分不起訴確定在案。另被告
    及王美玲傷害部分，因該二人於原審辯論終結前分別撤回告訴，業據原審為不受
    理判決，分別有不起訴處分書及判決書附卷可考。
  (三)證人許進榮於偵查中證稱：「（問：乙○○如何離開現場？）答：張雯婷、張哲
    豪、王美玲三人拉他上車，說要到警局說，我對他們說最好這樣，所以我便去報
    警，警方也有到現場」「（問：到底何人拉乙○○上車？）答：不知道，忘記了
    ，我只看見他們拉扯乙○○上車說要到警局」「（問：乙○○當時有無同意要到
    警局？）答：我看他很無奈。我喊叫時是在我住家離他們約五百公尺處，喊完我
    朝他們走過去，看他們在做什麼，那已經距離很近約幾公尺。我有聽見張雯婷等
    人說乙○○睡她先生等語，要乙○○跟他們去警局談談，當時乙○○都不說話，
    表情很無奈」等語。再於原審審理時結證陳稱：「（問：你有到他們雙方發生糾
    紛的地方？）答：我把他們喊掉，他們就走過來他們車子停的地方，是王美玲他
    們拉乙○○過去車子那裡」「（檢察官問：你是否有跟檢察官說你沒有看見有人
    拉乙○○上車，你也沒有看見有人推乙○○上車，是王美玲等將車門打開讓她自
    己上車，所以乙○○便上車走了等語，你當時是否有這樣跟檢察官講？）答：我
    是說她稍微跟她拉一下，說走，她就很無奈跟她走」「（檢察官問：是否有強迫
    的意思？）答：他們的問題我都不曉得，我不知道有無強迫的意思」「（檢察官
    問：你剛才說乙○○很無奈，為何這樣認為？）答：我看她的表情，自己感覺她
    好像很無奈」「（檢察官問：九十二年四月九日檢察官問你時，你是否有說王美
    玲三人拉乙○○上車？）答：稍微有拉她一下，我是說她很無奈，跟她上車這樣
    」「（檢察官問：到底三個人裡面，有幾個人拉？）答：好像是王美玲她女兒的
    樣子」「（檢察官問：如何拉法？）答：稍微拉衣領，說走走走來講（台語）」
    「（檢察官問：大概拉了多遠距離？）答：沒有多遠，因為要拉上車，而當時已
    經在車邊了」「（檢察官問：拉的時間有多久？）答：沒有多久，她開車說走走
    走，她很無奈就上去」「（檢察官問：乙○○如何上車的？）答：她被拉著就坐
    進後座」「（檢察官問：她們拉扯的地方距離停車地點有多遠？）答：有五百台
    尺左右」等語。
  (四)本院綜合：王美玲等三人駕車前往被告工作處所興師問罪，被告且與王美玲互毆
    成傷，張雯婷且有拉扯被告上車之動作，王美玲等人顯有敵意，為客觀不爭事實
    ，被告孤軍一人進入王美玲等人駕駛之車輛內，面對未可知之不利益可能，常情
    而論，難認其完全出自由意志，此觀諸被告同事許進榮見事不妙而主動報警，警
    方據報後且到達現場可見一斑。難認被告明知其為虛偽，而有具有故意構陷之犯
    意。
五、按為訴訟上證明之資料，須通常一般之人均不致於有所懷疑，而得確信其為真實
    之程度者，始得據為有罪之認定。倘其證明尚未達於此一程度，而有合理性懷疑
    存在時，即不得遽認被告犯罪。又，刑事訴訟之被告依法並無自證無罪之義務，
    若控罪所憑之積極證據，在生活經驗上尚不足以排除其他有利被告之合理推斷，
    致不足以證明犯罪事實時，仍不能因被告否認犯罪之辯解不成立，資為無視積極
    證據不足之理由，通觀最高法院七十六年度台上字第四九八六號、三十年上字第
    四八二號、三十年上字第一八三一號等判例所持一貫見解，不難明瞭。綜上所述
    ，本件公訴人所憑之證據，無論直接或間接證據，均尚未達於一般之人均可得確
    信，而無合理之懷疑存在之程度，本院亦查無其他確切証據，足以証明被告確應
    負本件罪責，被告之犯行尚屬不能証明。原審以不能證明被告犯罪，而依刑事訴
    訟法第三百零一條第一項規定，諭知無罪之判決，經核認事用法，並無不合，檢
    察官上訴意旨認應就被告予以論罪科刑，而指摘原判決不當，經查為無理由，應
    予駁回。
六、據上論斷，應依刑事訴訟法第三百六十八條，判決如主文。
本案經檢察官甲○○到庭執行職務。
中     華     民     國     九十三     年      八      月      四       日
                                   臺灣高等法院臺中分院刑事第四庭
                                         審判長法  官  洪  耀  宗
                                               法　官  江  德  千
                                               法  官  劉  登  俊
右正本證明與原本無異。
被告不得上訴。
                                               書記官  鄧　智　惠
中     華     民     國     九十三     年      八      月      五       日
                                                              　　　　　Ｆ
